臺灣花蓮地方法院民事判決　　　　　　　 94年度訴更字第2號
原　　　告　乙○○
訴訟代理人　甲○○
　　　　　　　　　　　　號三樓.
訴訟代理人　李文平律師
複代理人　　宋錦武律師
被　　　告　丁○○
訴訟代理人　丙○○
　　　　　　　　　　　　號
訴訟代理人　韓邦財律師
上列當事人間請求確認債權不存在事件 (本院92年度訴字第54號
)，前經台灣高等法院花蓮分院以93年度上字第10號判決廢棄發
回，本院更為審理嗣於民國94年10月26日言詞辯論終結，判決如
下：
    主  文
確認被告對如附表一所示土地於民國八十七年四月二十三日登記
、最高限額新台幣肆佰捌拾萬元、存續期間民國八十七年四月二
十一日至九十年四月二十日、債務人張敬雲之抵押權所擔保之債
權新台幣肆佰捌拾萬元不存在。
本院九十一年度執字第七九六五號強制執行事件，於民國九十三
年八月四日製作之強制執行金額計算書分配表，次序二、次序五
、次序六被告受分配之金額新台幣參萬陸仟玖佰肆拾肆元、貳佰
柒拾萬貳仟參佰壹拾捌元、肆拾捌萬元應予剔除為零後，再分配
該新台幣參佰貳拾壹萬玖仟貳佰陸拾貳元予原告。
訴訟費用由被告負擔。
    事  實  及  理  由
一、原告主張：
  (一)如附表一所示土地原為原告之父張敬雲所有，於民國（下同
    ）八十七年四月二十三日登記債務人為張敬雲、最高限額新
    台幣（下同）四百八十萬元、存續期間自八十七年四月二十
    一日起至九十年四月二十日止之第二順位抵押權（下稱系爭
    抵押權）予被告，嗣張敬雲過世，原告因繼承而取得如附表
    一所示土地之所有權，因被告於九十一年間持張敬雲所簽發
    如附表二所示之本票及如附表三所示支票各一紙，向鈞院聲
    請拍賣抵押物裁定，經鈞院以九十一年度拍字第二六八號裁
    定准許後，被告聲請執行，鈞院於九十一年度執字第七九六
    五號執行程序中將如附表一所示土地拍賣予第三人。惟該本
    票並非張敬雲所簽發，縱為張敬雲所簽發，被告亦未將借款
    交付給張敬雲，自非系爭抵押權所擔保之債權，且如附表三
    所示支票之發票人為北凱實業有限公司（下稱北凱公司），
    支票背面亦非張敬雲之簽名，縱張敬雲為背書人，因執票人
    對背書人追索權之時效只有四個月，被告之請求權已罹於時
    效，張敬雲自毋庸負責。
  (二)張敬雲並未向被告借款，被告應舉證證明其與張敬雲間有借
    貸關係，及有交付借款之事實。北凱公司負責人鍾勝生與其
    妻吳素美均與被告及被告之夫丙○○間有借款事實，四人為
    舊識，今張敬雲已過世，其四人欲以北凱公司鍾勝生與丙○
    ○間之借款事實誤植為張敬雲向被告之借款。被告所提之如
    附表四所示支票上縱有張敬雲背書，惟已罹於時效消滅，且
    被告自承該四紙支票已交還北凱公司，顯然其與北凱公司之
    債務已經解決，雙方已達成和解，附表二所示本票如為擔保
    前開支票四紙債務之用，則因借款債務被告與北凱公司已達
    成和解，該本票債務亦應消滅。
  (三)被告所提匯款單是匯給佳佽股份有限公司而非張敬雲。被告
    匯入張敬雲帳戶之款為張敬雲與被告及丙○○、鍾勝生之合
    會會款，會首為鍾勝生，不能證明為張敬雲之借款。被告所
    提之往來明細均為被告或丙○○與北凱公司間之資料，不能
    認與張敬雲有關。如附表一所示土地雖已經拍賣予他人，並
    已由法院執行處製作分配表如主文第二項所述之次序二、五
    、六，為求能請求返還被告於該強制執行事件執行之債權金
    額，爰起訴請求判決如主文第一、二項所示。並聲明：如主
    文第一、二項所示。
二、被告對於前開如附表一所示之土地係繼承張敬雲而取得所有
    權，該土地前經設定如上之抵押權，被告行使該抵押權而就
    前開土地聲請法院強制執行而予以拍賣，該土地已由第三人
    拍得而取得所有權，以及已由法院作成分配表如原告所述之
    情形等事實均不爭執，惟尚以以下各情置辯：
  (一)張敬雲生前向被告借款四百九十五萬元，為借貸關係之債務
    人，張敬雲與被告以前即有借貸關係，於八十九年十月間，
    雙方會算結果，張敬雲尚積欠被告三百八十萬元，雙方約定
    張敬雲自九十年九月三十日起，按月清償一百萬元，即九十
    年九月三十日、九十年十月三十一日、九十年十一月三十日
    各清償一百萬元，九十年十二月三十一日清償八十萬元，張
    敬雲交付被告如附表四所示支票四紙，並於支票背面背書。
    被告另要求張敬雲簽發如附表二所示本票一紙交予被告，作
    為擔保，可見張敬雲與被告間確有借貸關係。
  (二)借貸款項之交付，被告皆依張敬雲之指示匯款或交付現金，
    依民間借貸習慣，貸與人如有收受票據，即不會再要求借用
    人簽立收據，故未另立據，本件部分款項係依張敬雲指示匯
    予北凱公司。
  (三)退步言之，張敬雲為擔保北凱公司之支票債務而簽發如附表
    二所示本票，被告為持票人，自可主張前揭票據債權為系爭
    抵押權擔保效力所及，且張敬雲簽發如附表二所示本票與如
    附表四所示四張支票金額均同為三百八十萬元，本票到期日
    與支票最後清償日同為九十年十二月三十一日，且張敬雲在
    支票上背書等情觀之，二者顯為同一筆債務，被告為執票人
    ，自可主張前揭票據為抵押權擔保效力所及。
  (四)如附表二所示本票債務並非從權利，而係與借貸債務、支票
    債務間成立不真正連帶債務關係，被告與北凱公司未達成和
    解，被告將如附表四所示支票交還北凱公司係為免北凱公司
    因票信減損連帶減損償債能力。
  (五)被告未主張對支票背書人之請求權，僅以支票背書人之事實
    證明借款人為張敬雲，而借貸關係及本票關係之請求權均未
    罹於時效，故原告稱張敬雲為背書人已罹於時效云云，顯無
    理由等語資為抗辯。因而聲明：原告之訴駁回。
三、得心證之理由：由上可知，本件兩造所爭執之處，應在於被
    告對原告之父張敬雲（已歿）有無借款債權四百八十萬元？
    經查：
  (一)按確認法律關係之訴，非原告有即受確認判決之法律上利益
    者，不得提起之，且前項確認法律關係基礎事實存否之訴，
    以原告不能提起他訴訟者為限，民事訴訟法第二百四十七條
    第一項、第二項定有明文。本件因被告聲請拍賣抵押物（即
    如附表一所示土地），經本院裁定准許，被告進而聲請執行
    後，業經本院將如附表一所示土地拍賣予第三人，並核發權
    利移轉證書，可見原告已非如附表一所示土地之所有權人，
    被告於前開土地上之系爭抵押權亦已塗銷。惟被告於該執行
    程序中陳報抵押債權額為四百九十五萬元及利息、違約金，
    本院執行處尚未製作分配表分配拍賣價款，此經本院依職權
    調閱該執行卷宗核閱無誤，則被告對系爭抵押權之債權存否
    ，為兩造間法律關係之重要內容，且因被告尚未取得價款，
    原告除提起確認之訴外不得提起他訴訟。是本件與前開確認
    之訴之要件相符。
  (二)按票據本身是否真實，即是否為發票人所作成，應由票據債
    權人負證明之責，此觀民事訴訟法第二百七十七條規定之法
    理至明。又按票據為無因證券，票據債權人就其取得票據之
    原因，固不負證明之責任，惟執票人主張票據係發票人向其
    借款而簽發交付，以為清償方法，發票人復抗辯未收受借款
    ，消費借貸並未成立，則執票人就借款已交付之事實，應負
    舉證責任（最高法院九十一年度台簡抗字第四六號判決可資
    參考）。本件被告提出如附表二、三、四所示本票、支票作
    為對原告之父張敬雲之債權證明，惟原告均否認其上張敬雲
    簽名之真正，依據前述說明，原告就票據為真正即應舉證證
    明；經本院將如附表二所示本票及張敬雲生前在保證責任花
    蓮第二信用合作社所留之開戶資料上的簽名字跡送法務部調
    查局鑑定，因供參對之資料不足，致難以認定，有該局九十
    二年十月三十一日函附卷可稽（本院92年度訴字第54號卷第
    182頁）；惟縱該本票上發票人之簽名及如附表三、四所示
    支票背書人張敬雲之簽名均為真正，因被告主張前開票據係
    張敬雲向其借款而簽發或背書，以為清償方法，而原告（張
    敬雲之繼承人）抗辯未收受借款，被告仍應就借款已交付之
    事實，負舉證責任，然本件被告所提之證據，尚不能證明其
    確有交付借款四百九十五萬元予張敬雲之事實，茲分述如下
    ：
   (1)被告所提匯款單一紙（本院92年度訴字第54號卷第33頁）
      係匯款六萬七千五百元予張敬雲，但該匯款單並未載有借
      貸之意旨，其本身僅為匯款之功能，自不能憑此即認該匯
      款即為張敬雲向被告借貸之款項。
   (2)被告所提另一紙匯款單（本院92年度訴字第54號卷第34頁
      ）係匯款十五萬元予佳佽股份有限公司，既係匯予第三人
      即佳佽股份有限公司，並未載明兩造間之借貸事實，亦未
      載明該匯款予第三人係出於借款人張敬雲之指示，是徒憑
      該匯款單自無法推論被告已交付借款予張敬雲之事實。
   (3)被告所提存摺影本、存摺存款明細分類帳（本院92年度訴
      字第54號卷第143至158頁）上僅記載各支票之存、付情形
      ，不能證明即為被告與張敬雲間有借貸關係，及被告有交
      付借款予張敬雲之事實。
   (4)被告所提之匯款單（本院92年度訴字第54號卷第169至170
      頁）其中第一張係丙○○匯二十五萬元予張敬雲，其餘均
      為被告匯款予北凱公司或佳佽股份有限公司之匯款單，而
      丙○○與被告為不同之自然人，且被告未舉證證明其匯款
      予第三人係出於借款人張敬雲之指示為之，是前開事證顯
      均不能做為被告有交付借款予張敬雲之佐證。
  (三)被告辯稱張敬雲簽發如附表二所示本票係為擔保北凱公司為
    發票人之如附表四所示支票債務乙節，然本票本身並非僅可
    供作擔保之用途，且被告始終未能提出證據證明其所為主張
    ，本院自不能徒以前開本票、支票採認為被告此部分之抗辯
    。
四、按「攻擊或防禦方法，除別有規定外，應依訴訟進行之程度
    ，於言詞辯論終結前適當時期提出之」，「當事人意圖延滯
    訴訟，或因重大過失，逾時始行提出攻擊或防禦方法，有礙
    訴訟之終結者，法院得駁回之」（民事訴訟法第196條）。
    本件訴訟前於92年11月19日以本院92年度訴字第54號進行言
    詞辯論時，被告即當庭陳明已無其他證據欲提出，原審並進
    而終結該言詞辯論，此有言詞辯論筆錄附於該卷可稽。嗣於
    經二審法院廢棄發回本院重為審理之本訴訟程序中，被告復
    聲請傳訊證人吳素美，欲證明：1.「所涉借貸係以北凱公司
    所簽發之票據借款，及借得之款項係來自丙○○、丁○○夫
    婦」，2.「涉及借貸之對象為張敬雲，未直接向丙○○、丁
    ○○夫婦借款」。然查，被告並未釋明其為何未於前訴訟程
    序即時為此項舉證？又為何迄此時始為舉證？核諸前開規定
    ，其防禦方法顯已逾適當時期，且有礙訴訟之終結之虞，本
    院自無從准許。況且，本件之爭點係在於被告對原告之父張
    敬雲有無借款債權四百八十萬元，有如前述，故縱認此項舉
    證並未逾期提出，且亦可證明其所稱之應證事實為實在，亦
    僅能證明資金之流向，而仍未能證明相關當事人間有借款之
    合意及借款交付之事實，是仍無益於本件訴訟真實發現之目
    的，本院亦認無准許之必要，特此敘明。
五、綜上所述，被告對其所提出之如附表二所示本票、附表三、
    四所示支票上張敬雲之簽名無法證明為真正，且縱認前開票
    據上張敬雲之簽名均為真正，被告亦無法證明其有交付借款
    予張敬雲之事實，又被告亦未證明如附表二所示本票係為擔
    保如附表四所示支票債務之用，則依據前述說明，被告對前
    開事實既均無法舉證，自不能認其對張敬雲之債權存在。從
    而，原告訴請確認被告對如附表一所示土地於八十七年四月
    二十三日登記、最高限額四百八十萬元、存續期間八十七年
    四月二十一日至九十年四月二十日、債務人張敬雲之抵押權
    所擔保之債權四百八十萬元不存在，以及請求本院執行處所
    作成之分配表應更正如主文第二項所示，為有理由，應予准
    許。
六、訴訟費用負擔之依據：民事訴訟法第七十八條。
中　　華　　民　　國　　94　　年　　11　　月　　9 　　日
                  民事庭法官　郝燮戈
以上正本係照原本作成。
如對本判決上訴，須於判決送達後20日內向本院提出上訴狀。
中　　華　　民　　國　　94　　年　　11　　月　　9 　　日
                  法院書記官　曾允志
附表一
花蓮縣壽豐鄉○○段一七三九、一七三九之一、三七一○、三七
一○之二、三七一一地號土地。
附表二（本票）
┌──┬────┬──────┬────┬────┬───┐
│編號│票號    │票面金額    │發票日  │到期日  │發票人│
│    │        │（新台幣）  │        │        │      │
├──┼────┼──────┼────┼────┼───┤
│一　│        │三百八十萬元│89.10.23│90.12.31│張敬雲│
└──┴────┴──────┴────┴────┴───┘
附表三（支票）
┌──┬────┬──────┬────┬────┬────────┐
│編號│票號    │票面金額    │發票日  │提示日  │發票人          │
│    │        │（新台幣）  │        │        │                │
├──┼────┼──────┼────┼────┼────────┤
│一　│0000000 │一百十五萬元│91.8.31 │91.9.22 │北凱實業有限公司│
└──┴────┴──────┴────┴────┴────────┘
附表四（支票）
┌──┬────┬──────┬────┬────┬────────┐
│編號│票號    │票面金額    │發票日  │提示日  │發票人          │
│    │        │（新台幣）  │        │        │                │
├──┼────┼──────┼────┼────┼────────┤
│一　│0000000 │一百萬元    │90.9.30 │90.10.2 │北凱實業有限公司│
├──┼────┼──────┼────┼────┼────────┤
│二　│0000000 │一百萬元    │90.10.31│90.10.31│北凱實業有限公司│
├──┼────┼──────┼────┼────┼────────┤
│三　│0000000 │一百萬元    │90.11.30│90.11.30│北凱實業有限公司│
├──┼────┼──────┼────┼────┼────────┤
│四　│0000000 │八十萬元    │90.12.31│90.12.31│北凱實業有限公司│
└──┴────┴──────┴────┴────┴────────┘
